【裁判字號】    98,訴,451
【裁判日期】    980814
【裁判案由】    分割共有物
【裁判全文】
臺灣新竹地方法院民事判決               98年度訴字第451號
原      告  未○○
訴訟代理人  癸○○
原      告  戊○○
                        巷19.
被      告  辛○○
            庚○○
            甲○○○
上一人
訴訟代理人  己○○
被      告  乙○○○
訴訟代理人  壬○○
            丁○○
被      告  子○○
訴訟代理人  丙○○
被      告  午○○
            巳○○
            辰○○○
            寅○○
            卯○○
            丑○○
上列當事人間請求分割共有物事件，本院於民國98年7 月31日言
詞辯論終結，判決如下：
    主  文
被告辛○○、庚○○、甲○○○、乙○○○、子○○、午○○、
巳○○、辰○○○、寅○○、卯○○、丑○○應就被繼承人胡阿
春所遺坐落新竹縣橫山鄉○○段三三五之一九地號、面積八四四
五平方公尺、地目原、應有部分二分之一之土地所有權辦理繼承
登記。
兩造共有坐落新竹縣橫山鄉○○段三五五之一九地號土地（面積
：八四四五平方公尺，地目：原）准予分割，分割方法如下：如
附圖所示Ａ部分面積四二二二平方公尺之土地由原告未○○、戊○○共同取得，並按其應有部分一六八九０分之六六一二、一六
八九０分之一八三三之比例維持共有；如附圖所示Ｂ部分面積四
二二三平方公尺之土地由被告辛○○、庚○○、甲○○○、乙○○○、子○○、午○○、巳○○、辰○○○、寅○○、卯○○、
丑○○共同取得，並按其等應繼分之比例維持公同共有。
訴訟費用由原告未○○負擔百分之四十，原告戊○○負擔百分之
十，被告辛○○、庚○○、甲○○○、乙○○○、子○○、午○○、巳○○、辰○○○、寅○○、卯○○、丑○○連帶負擔百分
之五十。
    事實及理由
壹、程序方面：
一、按原告於判決確定前，得撤回訴之全部或一部。但被告已為
    本案之言詞辯論者，應得其同意。民事訴訟法第262條第1項
    定有明文。又訴狀送達後，原告不得將原訴變更或追加他訴
    。但有下列各款情形之一者，不在此限：... 五、該訴訟標
    的對於數人必須合一確定時，追加其原非當事人之人為當事
    人者，同法第255條第1項第5款亦有規定。查本件原告起訴
    時，原列胡阿春（胡阿春於原告起訴前已歿）為被告，嗣原
    告追加列胡阿春之繼承人即辛○○、庚○○、甲○○○、乙○○○、子○○、午○○、巳○○、辰○○○、寅○○、卯
    ○○、丑○○為被告，而請求本件之分割共有物，其所為之
    追加被告，揆諸上開之規定，程序上並無不合，合先敘明。
二、被告甲○○○、曾玉琴、午○○、巳○○、辰○○○、寅○○、卯○○、丑○○均經合法通知，無正當理由，未於最後
    言詞辯論期日到場，核無民事訴訟法第386 條各款所列情形
    ，爰依原告之聲請，由其一造辯論而為判決。
貳、實體方面：
一、本件原告主張：坐落新竹縣橫山鄉○○段355-19地號土地（
    面積：8445平方公尺，地目：原，下稱系爭土地）為兩造所
    共有，原告未○○應有部分為16890分之6612 、戊○○應有
    部分為16890分之6612、被告辛○○等人之被繼承人胡阿春
    應有部分為2分之1，為使土地有效利用，被告胡阿春業死亡
    ，其應有部分於75年8月15日由新竹縣政府代管，至今仍未
    辦竣繼承登記，亦因此無法辦理分割共有物。為此，爰起訴
    請求裁判分割等語，並聲明如主文第1、2項所示。
二、被告則以：除被告辛○○、庚○○、乙○○○外，其餘被告
    均未於最後言詞辯論期日到場，且未提出任何書狀陳述。惟
    被告辛○○、庚○○、甲○○○、乙○○○、曾玉琴、丑○○均稱：同意分割，並就被告等人維持共有。而最後言詞辯
    論期日到庭之被告均對新竹縣竹東地政事務所98年6月18日
    複丈成果圖所示分割方案無意見，並願分得複丈成果圖中Ｂ
    部分土地。
三、得心證之理由：
（一）按繼承人自繼承開始時，除本法另有規定外，承受被繼承
      人財產上之一切權利、義務。但權利、義務專屬於被繼承
      人本身者，不在此限，民法第1148條第1 項定有明文；又
      按分割共有物乃直接對共有物之權利有所變動，性質上屬
      處分行為，故共有不動產之共有人中有已死亡者，依民法
      第759 條規定，其繼承人，自非先經繼承登記，不得訴請
      分割共有物，而於該繼承人為被告之情形，為求訴訟之經
      濟，原告可就請求繼承登記及分割共有物之訴一併提起，
      即以一訴請求該死亡共有人之繼承人辦理繼承登記並請求
      該繼承人於辦理繼承登記後，與原告及其餘共有人分割共
      有之不動產（最高法院68年第13次民事庭會議決議 (二)
      、70年第2次民事庭會議決議 (二)、69年度台上字第1134
      號判例意旨參照）。查系爭土地原為原告未○○、戊○○
      與訴外人即被告之被繼承人胡阿春所共有，原告未○○應
      有部分為16890分之6612；原告戊○○應有部分為16890分
      之1833；訴外人胡阿春應有部分為2分之1，原共有人之一
      胡阿春已於36年1 月28日死亡，應由全體繼承人即被告等
      依法繼承，然被告等迄未辦理繼承登記等情，業據原告提
      出系爭土地之登記謄本、胡阿春繼承系統表及其繼承人之
      戶籍謄本為證，堪信為真實。則原告起訴請求被告辛○○
      等11人就其被繼承人胡阿春所有系爭土地之應有部分2分
      之1辦理繼承登記，即有理由，應予准許，爰為判決主文
      第1項所示。
（二）次按，各共有人，除法令另有規定外，得隨時請求分割共
      有物，但因物之使用目的不能分割或契約訂有不分割之期
      限者，不在此限，民法第823條第1項定有明文。查系爭土
      地為兩造所共有，原告未○○應有部分為16890分之6612
      、戊○○應有部分為16890分之6612、被告辛○○等人之
      被繼承人胡阿春應有部分為2分之1之事實，業據提出與其
      所述相符之土地登記謄本、被繼承人胡阿春繼承系統表、
      戶籍謄本為證，且系爭土地依其使用目的並無不能分割情
      形，而兩造亦無就系爭土地有不分割之協議，被告就此亦
      未爭執，兩造既就分割方法無法達成協議，原告訴請裁判
      分割共有物，於法自屬有據，應予准許。
（三）再按，繼承人有數人時，在分割遺產前，各繼承人對於遺
      產全部為公同共有，民法第1151條定有明文。經查，被告
      辛○○等11人就其被繼承人胡阿春所有系爭土地之應有部
      分2分之1之所有權，既尚未辦理分割，則依前開民法第
      1151條之規定，其等各就繼承取得之前開土地，仍應成立
      公同共有關係，且其等於本件分割後，仍應就分割取得之
      土地，按應繼分維持公同共有關係。復按，共有物之分割
      ，依共有人協議之方法行之。分割之方法不能協議決定，
      或於協議後因消滅時效完成經共有人拒絕履行者，法院得
      因任何共有人之請求，命為下列分配：一、以原物分配於
      各共有人，但各共有人均受原物之分配顯有困難者，得將
      原物分配於部分共有人。二、原物分配顯有困難時，得變
      賣共有物，以價金分配於各共有人；或以原物之一部分分
      配於各共有人，他部分變賣，以價金分配於各共有人。以
      原物分配時，如共有人中有未受分配，或不能按其應有部
      分受分配者，得以金錢補償之。以原物為分配時，因共有
      人之利益或其他必要情形，得就共有物之一部分仍維持共
      有。98年1月23日總統公布修正、同年7月24日施行之民法
      第824條定有明文。因此請求共有物之分割，應由法院依
      民法第824條規定命為適當之分配，不受當事人主張之拘
      束，法院為共有物分割時，應斟酌共有物之性質、經濟效
      益及全體共有人之利益，並應符合公平原則，且社會利益
      亦應考慮在內。查系爭土地乃位於油羅溪堤防水防道路旁
      ，土地上雜草叢生，目前無人使用，經本院會同兩造勘驗
      現場，並囑託新竹縣竹東鎮地政事務所派員測量屬實，有
      勘驗筆錄及土地複丈成果圖在卷可憑；而原告及到庭被告
      均就系爭土地同意為分割，並就分割方案達成共識，即其
      中原告未○○、戊○○同意分得如附圖所示Ａ部分土地，
      並繼續維持共有，被告辛○○、庚○○、甲○○○、乙○○○、曾玉琴、丑○○等人則同意分得如附圖所示Ｂ部分
      土地，並維持共有，均經其等陳明在卷，是原告所提之分
      割方案並無違背兩造共有人意願，應屬可採。且參酌系爭
      土地之面積與全體共有人之人數，若各共有人均取得單獨
      所有之土地，將有土地細分之情形，對共有人或土地整體
      開發均屬不利，是參酌共有人之利益及其他必要情形，本
      院認原告及被告所分得土地均仍各自維持共有，應屬妥適
      。是本院審酌系爭土地之位置、面積、現使用狀況及分割
      共有物之目的、經濟效益、公平均衡原則等一切因素，再
      參以原告及到庭被告均已達成共識，足認原告所主張如附
      圖所示之分割方案應屬公平而可採。
（四）末按，兩造就共有物分割方法不能達成協議時，固得由原
      告起訴請求裁判分割，然原告主張之分割方法，僅供法院
      參考，就該部分並不生訴有無理由之問題，況縱法院請求
      分割共有物為有理由，依法定方法分割，然依民法第825
      條規定，分割後各共有人間就他共有人分得部分係互負擔
      保責任，即該判決尚非片面命被告負義務；遑論兩造主張
      不同之分割方法，以致不能達成協議，毋寧為其伸張或防
      衛權利所必要，如僅因法院准原告分割共有物之請求，即
      命被告應負擔全部訴訟費用，不免失衡。從而，本件分割
      結果，共有人既屬均蒙其利，茲斟酌兩造所受利益，並參
      酌其應有部分之比例，命兩造各分擔訴訟費用如主文所示
      。
（五）綜上，本院考量兩造共有人之意願、系爭土地使用現況、
      公平原則、社會經濟利益及全體共有人之利益，認系爭土
      地之分割方法應為如附圖所示Ａ部分面積四二二二平方公
      尺之土地由原告未○○、戊○○共同取得，並按其應有部
      分一六八九０分之六六一二、一六八九０分之一八三三之
      比例維持共有；如附圖所示Ｂ部分面積四二二三平方公尺
      之土地由被告辛○○、庚○○、甲○○○、乙○○○、子
      ○○、午○○、巳○○、辰○○○、寅○○、卯○○、丑
      ○○共同取得，並按其等應繼分之比例維持公同共有。
（六）兩造其餘主張或舉證，經審酌後，認與本件判決結果，均
      不生影響，爰不一一論述。
四、訴訟費用負擔之依據：民事訴訟法第80條之1、第85條第1項
    前段、第85條第2項。
中    華    民    國    98    年    8     月    14    日
                  民事第一庭    法  官  林南薰
以上正本係照原本作成。
如對本判決上訴，須於判決送達後20日內向本院提出上訴狀。
中    華    民    國    98    年    8     月    14    日
                                書記官  楊書棼


司法院資訊處製作；財團法人民間司法改革基金會備份。
